【裁判字號】    99,上訴,636
【裁判日期】    990603
【裁判案由】    違反商業會計法
【裁判全文】
臺灣高等法院臺中分院刑事判決         99年度上訴字第636號
上  訴  人
即  被  告  乙○○
上列上訴人因違反商業會計法案件，不服臺灣彰化地方法院98年
度訴字第1489號中華民國99年1月20日第一審判決（起訴案號：
臺灣彰化地方法院檢察署97年度偵字第7151號、98年度偵字第70
48號），提起上訴，本院判決如下：
    主    文
原判決撤銷。
乙○○幫助商業負責人，以明知為不實之事項，而填製會計憑證
，處有期徒刑月，如易科罰金，以新臺幣壹仟元折算壹日。
    事    實
一、乙○○在吳巡撫（原審另判處有期徒刑十月、一年四月，應
    執行有期徒刑二年確定）所虛設位於彰化縣員林鎮○○路一
    一二號之昶瑜企業有限公司（登記名義負責人為潘利雄，吳
    巡撫為實際負責人，下稱昶瑜公司），負責看店，明知吳巡
    撫、丙○○（原審另判處有期徒刑五月確定）預以不實之公
    司營運金額向銀行詐騙貸款，竟基於幫助填製不實會計憑證
    之犯意，於民國（下同）九十六年八月間某日，在上址之昶
    瑜公司內，由吳巡撫將其以潘利雄名義代其向臺灣省中區國
    稅局員林稽徵所（下稱員林稽徵所）領用昶瑜公司九十六年
    七月及八月空白統一發票、發票章，交付予乙○○，委由乙
    ○○拿至台北市○○○路某處（即丙○○位於新生北路住處
    附近）交給丙○○，由丙○○轉交給某不詳之成年人，再由
    該不詳成年人於九十六年八月間乙○○交付上開空白統一發
    票、發票章之日起至同年月十二日前，在不詳地點，以昶瑜
    公司名義填載如附表所示不實銷售金額予如附表所示環球之
    星實業有限公司等四家營業人（附表編號1、2、4所示公司
    為虛設行號，編號3公司申報進貨退出），並填載如附表所
    示不實會計憑證之統一發票共45張，合計發票銷售金額新臺
    幣（下同）60,898,631元，該不詳之成年人製作完成後，於
    九十六年九月十二日某時，將如附表所示不實會計憑證之統
    一發票及發票章裝於牛皮紙袋內，攜至上址丙○○住處樓下
    交給丙○○，由丙○○郵寄給吳巡撫收取，預作上開貸款之
    用。
二、案經財政部臺灣省中區國稅局彰化縣分局報告臺灣彰化地方
    法院檢察署檢察官偵查起訴。
    理  由
一、本案全部卷證所涵括之供述證據及非供述證據，檢察官、被
    告於原審及本院均同意以下全部證據之證據能力，亦未於言
    詞辯論終結前聲明異議，本院審酌該等供述證據及非供述證
    據作成時之情況，並無不適當之情事，認均具有證據能力。
二、訊之被告乙○○坦承在吳巡撫虛設之昶瑜公司看店，因其與
    丙○○均居住於台北，受吳巡撫委託將昶瑜公司之空白統一
    發票及發票章交給丙○○一次等情，惟矢口否認有何違反商
    業會計法之犯行，辯稱：伊事先不知情，只是順路帶整本空
    白發票給丙○○做帳，吳巡撫沒有因此給伊錢，伊在昶瑜公
    司看店，不是會計人員，伊不知道是否有作假帳，薪水是用
    拆帳的方式，就是虛設行號，與公司對分云云。然查：
  (一)吳巡撫設立昶瑜公司並為該公司實際負責人，吳巡撫與丙○
    ○為使昶瑜公司虛增業績，由吳巡撫將昶瑜公司空白統一發
    票及發票章給乙○○再轉交丙○○，再由丙○○再將上開物
    品交給年籍姓名不詳之成年人，由該不詳之成年人，以昶瑜
    公司名義填載如附表所示不實銷售金額予如附表所示環球之
    星實業有限公司等四家營業人（附表編號1、2、4所示公司
    為虛設行號，編號3公司申報進貨退出），並製作如附表所
    示之不實統一發票共45張完成後，該成年人再將如附表所示
    之不實統一發票及發票章放於袋內交給丙○○，丙○○再寄
    還給吳巡撫等情，業經證人即同案被告吳巡撫、丙○○分別
    於原審供明在卷（原審卷一第53至55頁、原審卷二第16頁）
    ，並有財政部臺灣省中區國稅局員林稽徵所刑事案件告發書
    、營業稅稅籍資料查詢作業所得資料、昶瑜企業有限公司涉
    嫌開立不實發票明細表、申報明細、營業人銷售額與稅額申
    報書等、彰化縣政府96年7月17日府建商字第0960309 993號
    函及檢附之設立登記書、昶瑜企業有限公司設立登記表、祥
    業聯合會計師事務所申請書（97年度他字第569號卷第3至49
    頁)、財政部台灣省中區國稅局員林稽徵所97年12月8日中區
    國稅員林三字第0970028365號函及檢附之查核結果、財政部
    台灣省中區國稅局員林稽徵所98年7月22日中區國稅員林三
    字第0980018287號函及檢附之銷售額及稅額申報書影本（97
    年度偵字第7151號卷第19至36頁、第140至142頁) 在卷足憑
    ，是前開事實，堪以認定。
  (二)次查，證人即同案被告吳巡撫於偵查中證述：「（問：昶瑜
    公司發票的事情，到底是怎樣？）當初昶瑜公司是我找潘利
    雄當人頭開的，因為是需要把業績做起來，才能向銀行詐騙
    貸款，所以我就把整本發票、公司發票章，交給乙○○請他
    轉交給丙○○。」、「（問：乙○○、丙○○知道要虛增業
    績向銀行虛辦貸款的事情？）他們知道，因為我們有一起討
    論過。」、「（問：為何要把發票交給丙○○？）因為丙○
    ○對記帳、報稅方面比較熟，由他找人做。」、「（問：乙
    ○○、丙○○有無從昶瑜公司獲得好處？）這部份沒有，我
    們是要等銀行貸款下來再分錢，當時還沒討論這部分，因為
    連貸款銀行都還沒有找好，就出事被抓了。」等語（97年度
    偵字第7151號卷第97、98頁）；復於原審審理時證述：「（
    問：被告乙○○在昶瑜企業有限公司擔任職務為何？）他只
    有看店。」、「（問：為何開立發票不是交易當場開立，而
    要拿到台北去開？）當時只是為了作績效。」、「（問：拿
    空白發票給被告丙○○做帳，是否真的有出貨？）沒有出貨
    。」、「（問：被告乙○○負責現場，對於有無出貨是否清
    楚？）他清楚。」、「（問：被告乙○○平常在店裡是否會
    開立發票？）沒有。」等語（原審卷二第38頁背面、39頁）
    。又被告乙○○於偵訊中供承：「（問：知不知道為何要拿
    這些（指昶瑜公司發票）給丙○○？）吳巡撫跟我說這些是
    為了要作帳的，因為吳巡撫是在昶瑜公司交給我的，所以我
    知道要做昶瑜公司的帳。」、「（問：你那時在昶瑜公司上
    班？）是，我是負責看茶葉店。」、「（問：吳巡撫把發票
    本交給你時，有無說什麼？）他說公司要辦小額信貸，需要
    把發票本給別人做業績。」等語（97年度偵字第7151號卷第
    84頁）；復於原審審理時供承：「（問：是否知道轉交給被
    告丙○○那些空白發票是要做帳使用？）被告丙○○是專門
    幫人做帳，轉交時我知道這些是用來做帳用的。」等語（原
    審卷第40頁）。被告既在昶瑜公司負責看店，昶瑜公司並無
    真實出貨情形應當知悉，且統一發票係屬會計憑證，對營業
    人之稅務有密切關係，如何在未有出貨之事實而得於空白統
    一發票填載貨品、金額、數量、時間等事項，足認吳巡撫將
    昶瑜公司之空白統一發票及發票章交予被告轉交與丙○○作
    帳時，被告對於其等係為做假帳虛增昶瑜公司業績之目的，
    應當知情，被告辯稱伊事先不知情，不知道作假帳云云，核
    無足採。是被告明知吳巡撫、丙○○要將本件空白統一發票
    為昶瑜公司作帳，以虛增昶瑜公司業績，仍接受吳巡撫委託
    將上開空白統一發票、發票章轉交給丙○○，便利彼等填載
    如附表所示不實統一發票犯行之遂行，且吳巡撫、丙○○因
    本件違反商業會計法犯行，業經原審分別判處罪刑確定在案
    ，有判決書各一份可稽（原審卷一第68至70頁、原審卷二第
    47至49頁），則被告出於幫助故意，而為彼等轉交空白統一
    發票、發票章之作為，雖非吳巡撫、丙○○填製不實會計憑
    證犯行之構成要件行為，惟其轉交便利彼等犯罪遂行，乃助
    成犯罪之幫助行為，即足成立幫助犯，自應論以幫助填製不
    實會計憑證罪（公訴意旨認被告為填製不實會計憑證罪之共
    同正犯，容有誤會，惟其罪名並無變更，僅犯罪之形式即共
    犯態樣之分，無庸引刑事訴訟法第300條變更檢察官起訴之
    法條，附此敘明）。
  (三)至證人吳巡撫於原審證述：乙○○應該不曉得公司貸款的事
    ，伊也是被丙○○騙的；不知道伊請乙○○拿發票給丙○○
    時，乙○○是否知悉，伊已忘記跟乙○○說給丙○○之發票
    係為做實績抑或是作假帳用的云云（見原審卷二第38頁背面
    ），惟觀之證人吳巡撫上開證述內容不僅不明確，亦核與吳
    巡撫及證人丙○○前揭證述情節不符，要難為被告乙○○有
    利之認定。
  (四)綜上所述，被告前揭事先不知情，不知道作假帳等辯詞，顯
    屬事後卸責之詞，委不足採。本案事證明確，被告乙○○幫
    助他人違反商業會計法之犯行，堪以認定。
三、按商業會計法所稱之商業會計憑證，分為原始憑證及記帳憑
    證，所謂原始憑證，係指證明事項之經過，而為造具記帳憑
    證所根據之憑證。而記帳憑證則係指證明處理會計事項人員
    之責任，而為記帳所根據之憑證而言，此觀諸商業會計法第
    15條之規定自明；而統一發票乃證明交易事項之經過而為造
    具記帳憑證所根據之原始憑證，如商業負責人以明知為不實
    之事項而開立不實之統一發票，係犯商業會計法第71條第1
    款之明知為不實之事項而填製會計憑證罪，為刑法第215條
    業務上登載不實文書罪之特別規定，依特別法優於普通法之
    原則，自應優先適用商業會計法第71條第1款論處，而無適
    用刑法第215條之餘地（最高法院92年度臺上字第1136號、9
    4年度臺非字第98號判決參照）。次按虛設行號本身原無進
    銷貨事實，而營業稅之課徵係針對營業行為，虛設行號既無
    營業行為，自不能課徵營業稅，且因其實際上完全無營業行
    為，亦無營利事業所得可言，因此均無本身逃漏稅捐情形；
    而昶瑜公司填載不實發票予附表編號1、2、4所示公司，均
    屬虛設行號，亦無課稅問題，附表編號3所示公司，取得昶
    瑜公司不實發票，於96年9月16日申報進貨退出，已予免議
    （97年度偵字第7151號卷第20、29頁），均不能論以幫助他
    人逃漏稅捐刑責，然本無營業行為，竟虛開發票持以申報，
    應課以違反商業會計法之罪。故核被告所為，係幫助犯商業
    會計法第71條第1款之明知不實填製會計憑證罪。被告乙○
    ○雖非商業負責人、主辦及經辦會計人員或依法受託代他人
    處理會計事務之人員，惟依刑法第31條第1項規定，其幫助
    有身分之吳巡撫等人犯上開商業會計法犯罪，仍應以共犯論
    。但被告得依刑法第31條第1項但書規定，減輕其刑。又被
    告受巡撫委託將本件空白統一發票、發票章轉交給丙○○，
    彼等填載如附表所示不實統一發票，被告僅有一個幫助行為
    ，應為單純之一罪。原審認被告罪證明確，予以論罪科刑，
    固非無見，惟原審未慮及被告出於幫助故意，而為轉交空白
    統一發票、發票章之作為，乃助成犯罪之幫助行為，應論以
    幫助填製不實會計憑證罪，且被告僅有一個幫助行為，應為
    單純之一罪，原審認被告為填製不實會計憑證罪之共同正犯
    ，填載如附表所示多張之不實統一發票之行為，為接續犯，
    尚有未洽。被告上訴否認犯行雖無理由，然原判決既有如上
    未當之處，應由本院將原判決撤銷改判。爰審酌被告之智識
    程度、犯罪動機、目的、手段，並斟酌因被告幫助填製如附
    表所示之不實統一發票，並無造成逃漏稅捐之結果及犯後面
    對態度方式等一切情狀，認量處如主文所示之刑為適當，並
    諭知易科罰金折算之標準。
據上論結，應依刑事訴訟法第369條第1項前段、第364條、第299
條第1項前段，商業會計法第71條第1款，刑法第11條前段、第31
條第1項、但書、第41條第1項前段，判決如主文。
本案經檢察官甲○○到庭執行職務。
中    華    民    國    99    年    6     月     3    日
             刑事第十一庭 審判長法  官  郭  同  奇
                                法  官  洪  曉  能
                                法  官  許  冰  芬
上列正本證明與原本無異。
如不服本判決應於收受送達後十日內向本院提出上訴書狀，其未
敘述上訴之理由者並得於提起上訴後十日內向本院補提理由書（
均須按他造當事人之人數附繕本）「切勿逕送上級法院」。
                                書記官  蔡  嘉  萍
中    華    民    國    99    年    6     月     3    日
附錄論罪科刑之法條：
商業會計法第71條
商業負責人、主辦及經辦會計人員或依法受託代他人處理會計事
務之人員有下列情事之一者，處 5 年以下有期徒刑、拘役或科
或併科新臺幣 60 萬元以下罰金：
一、以明知為不實之事項，而填製會計憑證或記入帳冊。
二、故意使應保存之會計憑證、會計帳簿報表滅失毀損。
三、偽造或變造會計憑證、會計帳簿報表內容或毀損其頁數。
四、故意遺漏會計事項不為記錄，致使財務報表發生不實之結果
    。
五、其他利用不正當方法，致使會計事項或財務報表發生不實之
    結果。
附表：昶瑜公司開立不實之銷項統一發票明細表（96年7、8月）
┌──┬──────┬─────┬──┬─────┬─────┬───────┐
│編號│ 營業人及   │  時間    │張數│取得發票  │ 稅額     │有無幫助對方公│
│    │ 統一編號   │          │    │銷售金額  │          │司逃漏營業稅  │
├──┼──────┼─────┼──┼─────┼─────┼───────┤
│ 1  │環球之星實  │96年7-8月 │ 8  │11,308,035│565,402   │無，虛設行號  │
│    │業有限公司  │          │    │          │          │              │
│    │00000000    │          │    │          │          │              │
│    │            │          │    │          │          │              │
├──┼──────┼─────┼──┼─────┼─────┼───────┤
│ 2  │雄鑫工程有限│96年7-8月 │ 18 │31,480,616│1,574,032 │無，虛設行號  │
│    │公司        │          │    │          │          │              │
│    │00000000    │          │    │          │          │              │
├──┼──────┼─────┼──┼─────┼─────┼───────┤
│ 3  │勤益達工程有│96年7-8月 │ 12 │13,597,380│679,869   │無（申報進貨退│
│    │限公司      │          │    │          │          │出）          │
│    │00000000    │          │    │          │          │              │
├──┼──────┼─────┼──┼─────┼─────┼───────┤
│ 4  │將豐國際有限│96年7-8月 │  7 │4,512,600 │225,630   │無，虛設行號  │
│    │公司        │          │    │          │          │              │
│    │00000000    │          │    │          │          │              │
├──┼──────┼─────┼──┼─────┼─────┼───────┤
│合計│            │          │ 45 │60,898,631│3,044,933 │              │
└──┴──────┴─────┴──┴─────┴─────┴───────┘
附表一之一：昶瑜公司開立給環球之星實業有限公司之發票明細
   （見九十七年度他字第五六九號卷第十二頁）
  ┌──┬──────┬────┬──────┬─────┐
  │編號│發 票 號 碼 │發票日期│交 易 金 額 │營業稅額  │
  │    │            │        │（新 台 幣）│（新台幣）│
  ├──┼──────┼────┼──────┼─────┤
  │  1 │UU00000000  │96年7月 │  740,100 元│ 37,005 元│
  ├──┼──────┼────┼──────┼─────┤
  │  2 │UU00000000  │96年7月 │1,470,000 元│ 73,500 元│
  ├──┼──────┼────┼──────┼─────┤
  │  3 │UU00000000  │96年7月 │  833,000 元│ 41,650 元│
  ├──┼──────┼────┼──────┼─────┤
  │  4 │UU00000000  │96年7月 │4,701,675 元│235,084 元│
  ├──┼──────┼────┼──────┼─────┤
  │  5 │UU00000000  │96年7月 │1,046,500 元│ 52,325 元│
  ├──┼──────┼────┼──────┼─────┤
  │  6 │UU00000000  │96年7月 │  809,800 元│ 40,490 元│
  ├──┼──────┼────┼──────┼─────┤
  │  7 │UU00000000  │96年7月 │  856,300 元│ 42,815 元│
  ├──┼──────┼────┼──────┼─────┤
  │  8 │UU00000000  │96年7月 │  850,660 元│ 42,533 元│
  └──┴──────┴────┴──────┴─────┘
附表一之二：昶瑜公司開立給雄鑫工程有限公司之發票明細
   （見九十七年度他字第五六九號卷第十四頁）
  ┌──┬──────┬────┬──────┬─────┐
  │編號│發 票 號 碼 │發票日期│交 易 金 額 │營業稅額  │
  │    │            │        │（新 台 幣）│（新台幣）│
  ├──┼──────┼────┼──────┼─────┤
  │  1 │UU00000000  │96年7月 │1,531,350 元│ 76,568 元│
  ├──┼──────┼────┼──────┼─────┤
  │  2 │UU00000000  │96年7月 │  954,180 元│ 47,709 元│
  ├──┼──────┼────┼──────┼─────┤
  │  3 │UU00000000  │96年7月 │1,323,280 元│ 66,164 元│
  ├──┼──────┼────┼──────┼─────┤
  │  4 │UU00000000  │96年7月 │1,237,950 元│ 61,898 元│
  ├──┼──────┼────┼──────┼─────┤
  │  5 │UU00000000  │96年7月 │7,237,556 元│361,878 元│
  ├──┼──────┼────┼──────┼─────┤
  │  6 │UU00000000  │96年7月 │  948,900 元│ 47,445 元│
  ├──┼──────┼────┼──────┼─────┤
  │  7 │UU00000000  │96年7月 │1,568,160 元│ 78,408 元│
  ├──┼──────┼────┼──────┼─────┤
  │  8 │UU00000000  │96年7月 │  423,200 元│ 21,160 元│
  ├──┼──────┼────┼──────┼─────┤
  │  9 │UU00000000  │96年7月 │1,528,780 元│ 76,439 元│
  ├──┼──────┼────┼──────┼─────┤
  │ 10 │UU00000000  │96年7月 │1,349,660 元│ 67,483 元│
  ├──┼──────┼────┼──────┼─────┤
  │ 11 │UU00000000  │96年7月 │  945,000 元│ 47,250 元│
  ├──┼──────┼────┼──────┼─────┤
  │ 12 │UU00000000  │96年7月 │1,064,800 元│ 53,240 元│
  ├──┼──────┼────┼──────┼─────┤
  │ 13 │UU00000000  │96年7月 │  712,000 元│ 35,600 元│
  ├──┼──────┼────┼──────┼─────┤
  │ 14 │UU00000000  │96年8月 │  827,000 元│ 41,350 元│
  ├──┼──────┼────┼──────┼─────┤
  │ 15 │UU00000000  │96年8月 │5,955,000 元│297,750 元│
  ├──┼──────┼────┼──────┼─────┤
  │ 16 │UU00000000  │96年8月 │2,205,000 元│110,250 元│
  ├──┼──────┼────┼──────┼─────┤
  │ 17 │UU00000000  │96年8月 │  920,800 元│ 46,040 元│
  ├──┼──────┼────┼──────┼─────┤
  │ 18 │UU00000000  │96年8月 │  748,000 元│ 37,400 元│
  └──┴──────┴────┴──────┴─────┘
附表一之三：昶瑜公司開立給勤益達工程有限公司之發票明細
   （見九十七年度他字第五六九號卷第十四-十五頁）
  ┌──┬──────┬────┬──────┬─────┐
  │編號│發 票 號 碼 │發票日期│交 易 金 額 │營業稅額  │
  │    │            │        │（新 台 幣）│（新台幣）│
  ├──┼──────┼────┼──────┼─────┤
  │  1 │UU00000000  │96年7月 │1,460,200 元│ 73,010 元│
  ├──┼──────┼────┼──────┼─────┤
  │  2 │UU00000000  │96年7月 │  746,580 元│ 37,329 元│
  ├──┼──────┼────┼──────┼─────┤
  │  3 │UU00000000  │96年7月 │1,519,000 元│ 75,950 元│
  ├──┼──────┼────┼──────┼─────┤
  │  4 │UU00000000  │96年7月 │  910,600 元│ 45,530 元│
  ├──┼──────┼────┼──────┼─────┤
  │  5 │UU00000000  │96年7月 │1,269,800 元│ 63,490 元│
  ├──┼──────┼────┼──────┼─────┤
  │  6 │UU00000000  │96年7月 │  980,000 元│ 49,000 元│
  ├──┼──────┼────┼──────┼─────┤
  │  7 │UU00000000  │96年7月 │1,411,800 元│ 70,590 元│
  ├──┼──────┼────┼──────┼─────┤
  │  8 │UU00000000  │96年8月 │  932,000 元│ 46,600 元│
  ├──┼──────┼────┼──────┼─────┤
  │  9 │UU00000000  │96年8月 │1,127,000 元│ 56,350 元│
  ├──┼──────┼────┼──────┼─────┤
  │ 10 │UU00000000  │96年8月 │  404,000 元│ 20,200 元│
  ├──┼──────┼────┼──────┼─────┤
  │ 11 │UU00000000  │96年8月 │1,209,600 元│ 60,480 元│
  ├──┼──────┼────┼──────┼─────┤
  │ 12 │UU00000000  │96年8月 │1,626,800 元│ 81,340 元│
  └──┴──────┴────┴──────┴─────┘
附表一之四：昶瑜公司開立給將豐國際有限公司之發票明細
   （見九十七年度他字第五六九號卷第十五頁）
  ┌──┬──────┬────┬──────┬─────┐
  │編號│發 票 號 碼 │發票日期│交 易 金 額 │營業稅額  │
  │    │            │        │（新 台 幣）│（新台幣）│
  ├──┼──────┼────┼──────┼─────┤
  │  1 │UU00000000  │96年7月 │  807,500 元│ 40,375 元│
  ├──┼──────┼────┼──────┼─────┤
  │  2 │UU00000000  │96年7月 │  490,000 元│ 24,500 元│
  ├──┼──────┼────┼──────┼─────┤
  │  3 │UU00000000  │96年7月 │1,028,300 元│ 51,415 元│
  ├──┼──────┼────┼──────┼─────┤
  │  4 │UU00000000  │96年7月 │  755,000 元│ 37,750 元│
  ├──┼──────┼────┼──────┼─────┤
  │  5 │UU00000000  │96年7月 │  540,000 元│ 27,000 元│
  ├──┼──────┼────┼──────┼─────┤
  │  6 │UU00000000  │96年7月 │  135,000 元│  6,750 元│
  ├──┼──────┼────┼──────┼─────┤
  │  7 │UU00000000  │96年8月 │  756,800 元│ 37,840 元│
  └──┴──────┴────┴──────┴─────┘

司法院資訊處製作；財團法人民間司法改革基金會備份。
